臺灣臺中地方法院民事裁定　　　　　　 100年度家聲字第25號
聲　請　人　黃春
代　理　人　林正雄律師
相　對　人　賴美玉
　　　　　　賴靜茹
上列當事人間請求定扶養費事件，本院裁定如下：
    主  文
相對人賴美玉應自民國九十九年十二月一日起，至聲請人能維持
生活時止，按月於每月十日，給付聲請人扶養費新臺幣貳仟捌佰
元。
相對人賴靜茹應自民國九十九年十二月一日起，至聲請人能維持
生活時止，按月於每月十日，給付聲請人扶養費新臺幣壹仟元。
聲請人其餘之聲請駁回。
程序費用由相對人負擔二分之一，餘由聲請人負擔。
    理  由
壹、聲請意旨略以：聲請人（民國三十二年三月二十八日生）前
    與關係人賴永吉為夫妻關係，婚姻關係存續期間育有相對人
    賴美玉、賴靜茹，嗣於六十六年五月十八日，聲請人與關係
    人賴永吉離婚，當時相對人賴美玉、賴靜茹均已上國小、國
    中。聲請人於離婚前，因關係人賴永吉脾氣不好，且於聲請
    人懷孕時因外遇而不顧家計，聲請人乃攜同年幼之相對人於
    伊等三伯之殺豬場洗衣、殺豬，一人扶養相對人。於離婚後
    ，關係人賴永吉阻撓聲請人與相對人會面交往，聲請人始逐
    漸減少與相對人之聯繫。約於七十年至八十年間，聲請人因
    故開刀，間斷與相對人尚有聯絡關心，相對人賴美玉尚為聲
    請人手術同意書之簽署人，之後因關係人賴永吉反對，方無
    再為聯繫。聲請人為低收入戶，且為中度肢體障礙，目前按
    月領有身心障礙補助新臺幣（下同）七千元、房屋補助三千
    六百元，不能維持生活，相對人自有扶養聲請人之義務。依
    據行政院主計處發布之九十七年度家庭收支調查報告，改制
    前臺中縣每人每月平均支出為一萬五千六百三十九元，是相
    對人應連帶給付之。為此，聲請人請求相對人應連帶給付聲
    請人自九十九年十二月起，按月於每月十日前，給付聲請人
    一萬五千六百三十九元。如有一期遲誤履行，其後之給付視
    為全部到期等語。
貳、相對人則以：聲請人與伊等父親賴永吉離婚前，即於五十六
    年間離家，拋夫棄女，當時相對人賴美玉年僅四歲，相對人
    賴靜茹年僅二歲。而聲請人離家後，從未關心聞問相對人，
    相對人成長過程不僅沒有母愛之溫暖，更飽受他人歧視，此
    種痛苦非旁人所能體會。相對人賴美玉為家庭主婦，並無收
    入，亦無謀生能力，相對人賴靜茹則為低收入戶，尚需扶養
    婆婆、丈夫及兩名子女黃彥欽、黃柏誼，實無能力負擔聲請
    人之扶養費等語，資為抗辯。
、本院之判斷：
一、按扶養之方法，由當事人協議定之；不能協議時，由親屬會
    議定之。但扶養費之給付，當事人不能協議時，由法院定之
    ，民法第一千一百二十條定有明文。申言之，當事人關於扶
    養方法，不能逕請法院定之，須先行協議；不能協議時，再
    由親屬會議定之；須親屬會議不予議定，或雖有議定，而當
    事人不同意者，始得依民法第一千一百三十七條之規定，請
    求法院判決定之。惟扶養之方法如為扶養費之給付，於當事
    人不能協議時，無須先由親屬會議議定，即得請求法院裁判
    定之，無須先由親屬會議議定之。又依九十九年一月十三日
    公布增訂之非訟事件法第一百四十條之一第一項規定，民法
    第一千一百二十條但書所定扶養費給付事件，由受扶養權利
    人之住所地或居所地之法院管轄，亦即以之為非訟事件。是
    以，扶養之方法如非扶養費之給付，例如請求提供房屋居住
    ，為訴訟事件；請求給付一定之金錢，則為非訟事件（陳棋
    炎、黃宗樂、郭振恭合著之民法親屬新論修訂九版第五一七
    至五一八頁）。本件聲請人即扶養權利人主張相對人即扶養
    義務人應按月給付扶養費供其生活之用，而相對人並未抗辯
    以其他扶養方法定其扶養方法，僅就聲請人請求扶養費之給
    付有無理由予以爭執，對於給付扶養費之扶養方法無爭議，
    自無所謂扶養方法不能協議而須由親屬會議決定之情事。是
    聲請人提起本件聲請，核無欠缺權利保護要件之情形，且本
    件請求定扶養費事件，自應屬非訟事件，合先敘明。
二、又按直系血親相互間互負扶養之義務；又受扶養權利者，以
    不能維持生活而無謀生能力者為限，前項無謀生能力之限制
    ，於直系血親尊親屬不適用之，民法第一千一百十四條第一
    款及第一千一百十七條分別定有明文。而所謂「不能維持生
    活」，係指不能以自己之財產及勞力所得以維持自己之生活
    而言。查本件聲請人主張其係三十二年三月二十八日生，為
    均已成年之相對人之母，係相對人之直系血親尊親屬，而聲
    請人為低收入戶，且為中度肢體障礙等事實，業據其提出戶
    籍謄本、臺中縣大里市低收入戶證明書、障礙手冊為證，堪
    信為真實。又經本院依職權調取聲請人稅務電子閘門財產所
    得調件明細表，依該資料所示，聲請人名下並無財產，查無
    九十八年度、九十七年度所得給付資料，九十六年度所得給
    付總額則為五千元；而聲請人目前按月領有身心障礙補助七
    千元、房屋補助三千六百元，亦據聲請人陳明在卷。衡之上
    情，聲請人顯有不能以自己之財產及勞力所得以維持生活之
    情甚明。揆諸前揭規定，相對人對於不能維持生活之聲請人
    負有扶養義務，聲請人請求相對人給付扶養費用，自屬有據
    。
三、再按因負擔扶養義務而不能維持自己生活者，免除其義務。
    但扶養權利者為直系血親尊親屬或配偶時，減輕其義務；扶
    養之程度，應按受扶權利者之需要，與負扶養義務者之經濟
    能力及身分定之；負扶養義務者有數人，而其親等同一時，
    應各依其經濟能力分擔義務，民法第一千一百十八條、第一
    千一百十九條、第一千一百十五條第三項分別定有明文。又
    所謂「需要」，應係指一個人生活之全部需求而言，舉凡衣
    食住行之費用、醫療費用、休閒娛樂費等，均包括在內。而
    扶養義務又可分為生活保持義務及生活扶助義務，前者，為
    父母子女、夫妻身分關係之本質上不可缺之要素，保持對方
    之生活，即係保持自己之生活，其程度與自己生活之程度相
    等，互負共生存之義務；反之，後者，例如兄弟姐妹間之扶
    養義務，僅有偶然的、補助的作用而已，惟於一方無法生活
    ，他方有扶養餘力時，始有扶養之義務。子女對於父母之扶
    養義務，既係生活保持義務，是縱子女因負擔扶養義務，而
    不能維持自己之生活，亦須犧牲自己而扶養父母。本件相對
    人對於聲請人之扶養義務，係生活保持義務，聲請人所受扶
    養程度，應依其實際需要及相對人之經濟能力及身分定之。
    經查：
  (一)聲請人係設籍並實際居住在臺中市大里區，參酌臺中縣、市
    合併改制前之行政院主計處調查報告，臺中縣九十八年度每
    人每月非消費性、消費性支出為一萬八千五百六十九元，此
    有行政院主計處公告之九十八年臺中縣平均每戶家庭收支調
    查報告附卷可佐。而該非消費性、消費性支出已涵括食衣住
    行、醫療、休閒娛樂等費用在內，且上開非消費性、消費性
    支出應較針對臺灣地區每戶計算之平均每人每月支出，更能
    反應出聲請人所住生活區域之生活水準。惟衡諸目前國人貧
    富差距擴大，且漸有Ｍ型化社會之趨勢，在財富集中於少數
    人之情況下，若以該調查報告所載之統計結果作為支出標準
    ，如非家庭收入達中上程度者，恐難以負荷。此觀諸臺中縣
    九十八年每人每月非消費性、消費性支出高達一萬八千五百
    六十九元，以一家四口計算，每月支出逾七萬元，若家庭總
    收入未達九萬元以上（按：應有一定比例作為儲蓄、置產或
    投資用）者，顯均無法負擔此一生活支出水平，殆屬顯然。
    而相對人賴美玉為高中肄業，目前並無工作，名下查無財產
    資料，九十八年度所得給付總額為二十二萬元，九十七年度
    所得給付總額為三十五萬三千六百八十元、九十六年度所得
    給付總額為四十六萬三千三百六十元；相對人賴靜茹目前為
    餐廳臨時工，為低收入戶，尚需扶養一名未成年子女，名下
    查無財產資料，查無九十八年度所得給付總額資料，九十七
    年度所得給付總額為十萬八千元、九十六年度所得給付總額
    為五萬四千元等情，除據相對人陳明在卷並提出戶籍謄本、
    屏東縣新園鄉公所低收入戶證明書為證外，且有本院調取之
    稅務電子閘門財產所得調件明細表可稽，顯見相對人賴美玉
    、賴靜茹之收入應屬中下程度，以前揭家庭收支調查報告內
    容作為伊等扶養聲請人所需之標準，顯然過高。本院衡酌相
    對人身分地位及經濟能力，復參聲請人每月領有身心障礙補
    助七千元、房屋補助三千六百元等情，認相對人對聲請人應
    負擔之扶養費，合計以每月六千元為適當。
  (二)相對人賴美玉、賴靜茹分別為四十七歲、四十四歲（見卷附
    戶籍謄本），相對人賴美玉目前固無業無收入，惟相對人賴
    美玉正值壯年，具工作能力，一時失業，非日後不能覓得工
    作，自不得免除其扶養之責；相對人均正值壯年而非無勞動
    能力，亦均有扶養聲請人之能力，且並無證據證明伊等因負
    擔對聲請人之扶養義務，而不能維持自己生活之事實。是本
    院綜上各節，審酌相對人賴美玉、賴靜茹之經濟能力、身分
    等情，認相對人賴美玉、賴靜茹應依二比一之比例分擔聲請
    人之扶養費用較為公平合理。依此計算，則就聲請人每月應
    受之扶養費六千元，相對人賴美玉、賴靜茹每月各應分別分
    擔四千元、二千元。
四、另按「受扶養權利者有下列情形之一，由負扶養義務者負擔
    扶養義務顯失公平，負扶養義務者得請求法院減輕其扶養義
    務：一對負扶養義務者、其配偶或直系血親故意為虐待、重
    大侮辱或其他身體、精神上之不法侵害行為。二對負扶養義
    務者無正當理由未盡扶養義務。受扶養權利者對負扶養義務
    者有前項各款行為之一，且情節重大者，法院得免除其扶養
    義務。前二項規定，受扶養權利者為負扶養義務者之未成年
    直系血親卑親屬者，不適用之。」，九十九年一月二十七日
    增訂之民法第一千一百十八條之一定有明文。相對人抗辯聲
    請人自五十六年起即未盡扶養義務，依前開規定，得免除扶
    養義務，惟為聲請人所否認，並以其於離婚前有對相對人盡
    扶養義務，於離婚後係因關係人賴永吉阻撓聲請人與相對人
    會面交往，始逐漸減少與相對人之聯繫等語置辯。查：
  (一)相對人主張聲請人自五十六年起即未盡扶養義務，聲請人則
    辯稱於離婚前即六十六年之前，均有對相對人盡扶養義務。
    相對人就聲請人自五十六年至六十六年未盡扶養義務之事實
    ，並未舉證以實其說，尚難為有利於相對人之認定。則揆諸
    前開事證，聲請人自六十六年間起，始未給付相對人之扶養
    費用，並非始終未負擔相對人扶養費之事實，應可認定。
  (二)綜觀前情，聲請人雖曾無正當理由未盡對相對人之扶養義務
    ，惟其情節尚難認為重大，因之，相對人請求免除扶養義務
    云云，尚無可採。然參酌上開民法第一千一百十八條之一第
    一項第二款規定，命相對人應負擔全額之扶養義務，自有顯
    失公平之處，爰減輕伊等扶養義務，審酌上情，爰減輕相對
    人賴美玉之扶養義務30％（即僅需負擔70％）、減輕賴靜茹
    之扶養義務50％（即僅需負擔50％），故相對人賴美玉、賴
    靜茹每月應負擔聲請人之扶養費，各為二千八百元、一千元
    。
五、從而，聲請人依民法第一千一百十四條第一款之規定，請求
    相對人賴美玉應自九十九年十二月三日起，至聲請人能維持
    生活時止，按月於每月十日給付聲請人扶養費二千八百元、
    相對人賴靜茹應自九十九年十二月三日起，至聲請人能維持
    生活時止，按月於每月十日給付聲請人扶養費一千元，為有
    理由，應予准許，逾此範圍部分，為無理由，應予駁回。
六、末查，聲請人雖併請求宣告假執行，惟非訟事件法就假執行
    部分並無規定，亦未設有準用民事訴訟法之明文，是相對人
    上開請求，於法未合，附予敘明。
肆、依非訟事件法第一百四十條之一、第二十一條第二項、民事
    訴訟法第九十五條、第七十九條、第八十五條第一項，裁定
    如主文。
中    華    民    國   100    年    3     月    31    日
                  家事法庭    法  官  林純如
上開正本係照原本作成。
如不服本裁定應於送達後10日內向本院提出抗告狀，並繳納抗告
費新台幣1,000元。
中    華    民    國   100    年    3     月    31    日
                              書記官  王麗麗